臺灣高雄地方法院民事判決　　　　　　　 99年度訴字第433號
原　　　告　梁震南
被　　　告　陳清分
上列當事人間請求確認債權不存在等事件，本院於民國100 年3
月7 日言詞辯論終結，判決如下：
    主    文
確認被告持有原告所簽發如附表一編號4 所示之本票債權不存在
。
確認原告所有坐落高雄市○○區○○段三六○地號土地、權利範
圍一○八分之六，為被告設定債權金額新臺幣參佰萬元之抵押權
（登記日期：民國九十八年十二月二十五日），其中超過新臺幣
貳佰萬元部分不存在。
被告就前項抵押權，其中超過新臺幣貳佰萬元部分，應予塗銷。
訴訟費用由被告負擔三分之一，餘由原告負擔。
原告其餘之訴駁回。
    事實及理由
一、原告主張：原告於民國94、95年間，陸續透過被告向他人（
    原告事後始知悉為訴外人陳育佐）借款新臺幣（下同）300
    萬元（下稱系爭債權），且於借款時分別簽發如附表一所示
    金額共計300 萬元之本票5 紙（下稱系爭本票）以資擔保，
    並於95年5 月2 日將坐落高雄市○○區○○段360 地號（權
    利範圍6/108 ）土地（下稱系爭土地），為陳育佐設定債權
    金額300 萬元之抵押權，嗣陳育佐於98年12月24日以存證信
    函通知原告已將系爭債權、本票、抵押權均讓與被告，並於
    98年12月25日為抵押權移轉登記（下稱系爭抵押權），惟原
    告於94、95年間已另行交付被告如附表二所示金額共計300
    萬元之支票6 紙，用以清償系爭債權，而上開支票或已兌現
    ，或由伊以現金換回，故系爭債權業經清償而消滅，陳育佐
    自不能享有系爭本票債權，系爭抵押權亦失所附麗而應予塗
    銷，陳育佐雖將系爭債權讓與被告，原告仍得以上開理由對
    抗被告，爰依法確認系爭本票債權及系爭抵押權所擔保之債
    權不存在，並依民法第767 條規定，請求塗銷系爭抵押權。
    並聲明：(一)確認被告所持有系爭本票之票據債權不存在。(二)
    確認系爭抵押權所擔保之債權不存在。(三)被告應將系爭抵押
    權設定登記塗銷。
二、被告則以：否認原告已清償系爭債權，陳育佐僅有收受如附
    表二編號4 所示金額共計100 萬元之支票2 紙，然係清償與
    系爭債權無關之他筆債務，其餘支票陳育佐均未收受，原告
    亦未以現金清償，又如附表二編號2 所示之支票，係原告用
    以清償訴外人陳清吉之借款，亦與系爭債權無關等語置辯。
    並聲明：請求駁回原告之訴。
三、兩造不爭執事項：
（一）系爭本票均為原告所簽發以擔保系爭債權，原告已取得系
      爭本票所載金額之借款，並有系爭本票為證（見本院卷第
      6 頁）。
（二）陳育佐於96年間持系爭本票聲請准予強制執行裁定，經本
      院以96年度票字第7636號裁定准許，原告提起抗告，經本
      院以96年度審抗字第22號裁定抗告駁回，業經本院依職權
      調取上開本票裁定卷，核閱無誤。
（三）原告於95年5 月2 日將系爭土地為陳育佐設定債權金額30
      0 萬元之抵押權，嗣陳育佐於98年12月25日將上開抵押權
      移轉登記予被告，並有土地登記謄本、高雄市政府地政處
      前鎮地政事務所99年2 月12日高市地鎮三字第0990001657
      號函檢送之土地登記申請書、抵押權設定契約書、抵押權
      移轉變更契約書等為證（見本院卷第8 、15至30頁）。
（四）陳育佐於98年12月24日以高雄地方法院郵局第3103號存證
      信函通知原告，已將系爭債權、本票及抵押權讓與被告，
      並有上開存證信函為證（見本院卷第7 頁）。
（五）原告另案向被告請求確認他筆債務之本票債權不存在（顏
      宗賢部分），經本院以98年度簡上字第171 號判決原告勝
      訴確定，並有上開民事判決書及確定證明書為證（見本院
      卷第36至43頁）。
（六）陳育佐有收受如附表二編號4 所示金額共計100 萬元之支
      票2 紙，已提示兌現。
四、依兩造前開主張及陳述觀之，本件爭點厥為：(一)原告是否有
    確認利益？(二)原告就系爭債權是否已清償完畢？(三)系爭本票
    債權是否不存在？(四)系爭抵押權所擔保之債權是否不存在？
    (五)原告請求塗銷系爭抵押權有無理由？本院分述判斷意見如
    下：
（一）原告是否有確認利益？
    1.按確認法律關係之訴，非原告有即受確認判決之法律上利
      益者，不得提起之，民事訴訟法第247 條第1 項前段定有
      明文。所謂即受確認判決之法律上利益，係指法律關係之
      存在否不明確，致原告在私法上之地位有受侵害之危險，
      而此危險得以對於被告之確認判決除去之者而言（最高法
      院52年台上字第1922號判例意旨參照）。
    2.本件原告主張被告就系爭本票之票據權利及系爭抵押權所
      擔保之債權均不存在，並請求塗銷系爭抵押權，此為被告
      所否認，是兩造對被告就系爭本票之票據權利及系爭抵押
      權所擔保之債權是否存在存有爭執，如不訴請確認，則被
      告就系爭本票之票據權利及系爭抵押權所擔保之債權存否
      ，無法明確，致原告在私法上之地位有受侵害之危險，而
      此危險得以對於被告之確認判決除去，揆諸首開說明，原
      告提起本件確認之訴，有即受確認判決之法律上利益，應
      予准許。
（二）原告就系爭債權是否已清償完畢？
    1.就附表一編號1 所示之本票部分：原告主張其已提出附表
      二編號1 之支票1 紙（見本院卷第62頁），交由被告收受
      以資清償等語，然此為被告所否認。經查，該支票之提示
      人為「蕭淑娟」，此有第一商業銀行99年9 月29日一集高
      字第13號函及所附提示人明細表附卷可稽（見本院卷第15
      6 、157 頁），兩造於本院言詞辯論期日均稱：不認識該
      提示人等語（見本院卷第192 頁），參以該支票票面金額
      為60萬元，核與附表一編號1 之本票金額50萬元有所差異
      ，難認上開支票係為清償附表一編號1 之本票所簽發，原
      告復無法舉證證明該支票確由被告收受後轉讓他人，是原
      告此部分主張，尚無足採。
    2.就附表一編號2 所示之本票部分：原告主張其已提出附表
      二編號2 之支票1 紙（見本院卷第63頁），交由被告收受
      以資清償等語，然此為被告所爭執，並辯稱：該支票係原
      告用以清償訴外人陳清吉之債務等語。經查，該支票之提
      示人為「百洲汽車冷氣電機行」，負責人為陳清吉，而原
      告於本院言詞辯論期日亦自承曾向陳清吉借貸款項（見本
      院卷第143 、192 頁），且原告於臺灣高雄地方法院檢察
      署96年度他字第3035號重利案件偵查中，亦提出該支票表
      示用以清償其向陳清吉之借款，業經本院依職權調取上開
      偵查卷，核閱無誤，並有詢問筆錄及所附支票影本為證（
      見外放偵查卷宗），足認該支票係原告用以清償其與陳清
      吉間之債務，與清償系爭債權並無關連。原告雖提出土地
      拍賣資料（見本院卷第176 至183 頁），佐證其與陳清吉
      之債務業由拍賣抵押物清償完畢，而非以附表二編號2 之
      支票清償，然原告與陳清吉間之債務金額是否僅有拍賣抵
      押物受償之金額，尚難遽以認定，而原告既已於上開偵查
      案件中自承系爭支票係用以清償其向陳清吉之借款，自難
      認係用以清償系爭債權，原告此部分主張，亦不足採。
    3.就附表一編號3 、5 所示之本票部分：原告主張其已提出
      附表二編號3 、5 之支票2 紙（見本院卷第64、67頁），
      交由被告收受以資清償，嗣後以現金換回支票等語，然此
      為被告所否認，原告自應就其已將現金交付被告清償系爭
      債權乙節負舉證責任，原告雖提出提領現金之存摺明細及
      上開支票原本2 紙為證（見本院卷第163 至168 、194-2
      頁），惟上開存摺明細僅能證明原告確有提領之事實，且
      其中中國農民銀行存摺之戶名為「金冠達企業有限公司」
      ，並非原告所有之帳戶，觀以原告自承提領日期關於中國
      農民銀行存摺部分為94年9 月2 日、同年10月4 日、同年
      10月18日，關於合作金庫銀行存摺部分為95年5 月2 日、
      同年5 月5 日，乃不同日期、分別數次提領現金，難認所
      提領之現金係用於換回支票，況被告亦否認有收受附表二
      編號3 、5 之支票2 紙，自無所謂以現金換回支票之情，
      原告上開主張，洵無可採。
    4.就附表一編號4 所示之本票部分：原告主張其已提出附表
      二編號4 之支票2 紙（見本院卷第65、66頁），交由被告
      收受，用以清償如附表一編號4 所示本票之債務，被告固
      不否認陳育佐有收受該2 紙支票，惟抗辯係用以清償原告
      與陳育佐自95年4 月21日起至同年5 月2 日止陸續發生之
      他筆債務共計100 萬元，並提出台新銀行存摺明細及匯款
      單為證（見本院卷第77至79頁）。經查，就被告所提出上
      開存摺明細觀之，陳育佐分別於95年4 月21日、同年5 月
      2 日各匯款44萬元、30萬元、17萬元，共計91萬元予被告
      ，被告僅於同年5 月2 日將30萬元匯入「金冠達企業有限
      公司」帳戶，其餘均係現金提領，尚不足以證明被告提領
      後將現金借貸予原告，又倘若被告所稱原告自95年4 月21
      日起至同年5 月2 日止向陳育佐借款100 萬元為真，則此
      筆債務發生在如附表一編號4 所示之本票債務後，豈有先
      清償後發生債務之理，被告上開所辯，委不足採，堪認原
      告所提出如附表二編號4 所示共計100 萬元之支票2 紙，
      確係用以清償如附表一編號4 所示之本票債務。
（三）系爭本票債權是否不存在？系爭抵押權所擔保之債權是否
      不存在？
      原告主張系爭債權業經全部清償而消滅，並主張系爭本票
      債權及系爭抵押權所擔保之債權亦不存在，此為被告所否
      認，經本院調查證據結果，原告已清償100 萬元，其餘尚
      未清償，已如前述，則系爭本票債權及系爭抵押權所擔保
      之債權其中超過200 萬元部分不存在，原告逾此範圍之請
      求，不應准許。
（四）原告請求塗銷系爭抵押權有無理由？
    1.按抵押權為擔保物權，具有從屬性，倘無所擔保之債權存
      在，抵押權即無由成立，自應許抵押人請求塗銷該抵押權
      之設定登記，又所登記之抵押權為普通抵押權而非最高限
      額抵押權，如無該擔保之債權存在，縱其擔保之債權並非
      全部不存在，亦無不許抵押人請求為部分塗銷之理（最高
      法院95年度台上字第1154號判決意旨參照）。又所有人對
      於妨害其所有權者，得請求除去之，為民法第767 條所明
      定。
    2.經查，原告於94、95年間陸續透過被告向陳育佐借款共計
      300 萬元，並於95年5 月2 日為陳育佐設定債權金額300
      萬元之抵押權，陳育佐於98年12月25日將上開抵押權移轉
      登記予被告，業如前述，可知原告並非一次向陳育佐借款
      300 萬元，而是分次陸續借款，系爭抵押權所擔保之債權
      總額300 萬元，亦非為一債權，而是多數債權，原告業已
      清償100 萬元，則系爭抵押權所擔保之數宗債權已經一部
      清償，該部分抵押權已無債權可資從屬而失所附麗，揆諸
      前開說明，自得將抵押權部分塗銷，並不影響抵押權之不
      可分性。基此，原告依民法第767 條規定，主張系爭抵押
      權就超過200 萬元部分予以塗銷，應為可採，逾此範圍之
      請求，洵無足採。
五、綜上所述，被告就附表一編號4 之本票債權，已因原告清償
    完畢而消滅，該部分之抵押權亦失所附麗，而應予塗銷，至
    附表一編號1 、2 、3 、5 之本票債權，原告未能舉證其已
    清償，自不得主張該部分本票債權及抵押權所擔保之債權不
    存在，並請求塗銷該部分抵押權。從而，原告於請求確認如
    附表一編號4 所示之本票債權不存在及系爭抵押權所擔保之
    債權於超過200 萬元部分不存在，並請求塗銷超過200 萬元
    抵押權之範圍內，為有理由，應予准許，逾此範圍之請求，
    為無理由，應予駁回。
六、本件事證已臻明確，兩造其餘攻擊防禦方法及所提證據，於
    判決結果不生影響，爰不一一論列，併此敘明。
七、結論：本件原告之訴為一部有理由，一部無理由，依民事訴
    訟法第79條，判決如主文。
中    華    民    國   100    年    3     月    28    日
                  民事第五庭法  官  秦慧君
以上正本係照原本作成。
如對本判決上訴，須於判決送達後20日內向本院提出上訴狀。如
委任律師提起上訴者，應一併繳納上訴審裁判費。
中    華    民    國   100    年    3     月    28    日
                            書記官  鄭筑尹
┌───────────────────────────────────┐
│附表一：被告持有之本票                                                │
├──┬────┬──────┬─────┬──────┬────┬──┤
│編號│ 發票人 │   發票日   │ 票面金額 │  到期日    │本票號碼│備註│
│    │        │            │（新臺幣）│            │        │    │
├──┼────┼──────┼─────┼──────┼────┼──┤
│ 1  │ 梁震南 │94年5 月4 日│  50萬元  │   未載     │ 528452 │    │
├──┼────┼──────┼─────┼──────┼────┼──┤
│ 2  │ 梁震南 │94年5 月12日│ 100萬元  │   未載     │ 254724 │    │
├──┼────┼──────┼─────┼──────┼────┼──┤
│ 3  │ 梁震南 │94年8 月10日│  20萬元  │   未載     │ 528456 │    │
├──┼────┼──────┼─────┼──────┼────┼──┤
│ 4  │ 梁震南 │94年12月7 日│ 100萬元  │95年1 月7 日│ 528458 │    │
├──┼────┼──────┼─────┼──────┼────┼──┤
│ 5  │ 梁震南 │95年3 月30日│  30萬元  │   未載     │ 528464 │    │
├──┴────┴──────┴─────┴──────┴────┴──┤
│共計：300萬元。                                                       │
└───────────────────────────────────┘
┌────────────────────────────────────────┐
│附表二：原告主張用以清償之支票                                                  │
├──┬──────┬─────┬─────┬──────────────────┤
│編號│   發票日   │ 票面金額 │ 支票號碼 │             備      註             │
│    │            │（新臺幣）│          │                                    │
├──┼──────┼─────┼─────┼──────────────────┤
│ 1  │94年5 月31日│  60萬元  │ X0000000 │原告主張用以清償附表一編號1 之本票，│
│    │            │          │          │由「蕭淑娟」提示。                  │
├──┼──────┼─────┼─────┼──────────────────┤
│ 2  │94年5 月25日│ 100萬元  │ X0000000 │原告主張用以清償附表一編號2 之本票，│
│    │            │          │          │由「百洲汽車冷氣電機行」提示。      │
├──┼──────┼─────┼─────┼──────────────────┤
│ 3  │94年10月29日│  30萬元  │ X0000000 │原告主張用以清償附表一編號3 之本票，│
│    │            │          │          │由「高昇汽車貨運股份有限公司」提示，│
│    │            │          │          │原告主張以現金換回，並提出支票原本。│
├──┼──────┼─────┼─────┼──────────────────┤
│ 4  │95年7 月2 日│  50萬元  │ X0000000 │原告主張用以清償附表一編號4 之本票，│
│    ├──────┼─────┼─────┤被告承認收受，但辯稱係清償他筆債務。│
│    │95年6 月21日│  50萬元  │ X0000000 │                                    │
├──┼──────┼─────┼─────┼──────────────────┤
│ 5  │95年5 月14日│  30萬元  │QA0000000 │原告主張用以清償附表一編號5 之本票，│
│    │            │          │          │原告主張以現金換回，並提出支票原本。│
└──┴──────┴─────┴─────┴──────────────────┘